ACORDAO-COMPLETO-2364636

ACÓRDÃO 13454/2019 ATA 40/2019 - PRIMEIRA CÂMARA

VISTOS, relatados e discutidos estes autos de tomada de contas especial instaurada pelo Fundo Nacional de Assistência Social (FNAS) , em desfavor de Francisca Rita do Nascimento, então Secretária Municipal do Trabalho e Promoção Social do Município de Floresta do Araguaia/PA, e do referido município, em razão da não comprovação da regular utilização dos recursos repassados, na modalidade fundo a fundo, à conta dos Programas Proteção Social Básica e Proteção Social Especial, no exercício de 2013;
ACORDAM os Ministros do Tribunal de Contas da União, reunidos em sessão da 1ª Câmara, ante as razões expostas pelo Relator, em:
9.1. considerar revel o Município de Floresta do Araguaia/PA em relação à citação promovida por meio do ofício à peça 9 destes autos;
9.2. conceder, com fundamento no art. 202, § 3º, do Regimento Interno do TCU, novo e improrrogável prazo de 15 (quinze) dias, a contar da notificação deste Acórdão, para que o Município de Floresta do Araguaia/PA, comprove, perante este Tribunal, o recolhimento das quantias abaixo especificadas aos cofres do Fundo Nacional de Assistência Social, atualizadas monetariamente a partir das datas de ocorrência indicadas até a data do efetivo recolhimento, na forma prevista na legislação em vigor:
	Valor (R$) 
	Data da ocorrência

	140,00
1.500,00
276,00
340,00
300,16
595,33
299,88
230,00
632,00
899,44
3.142,15
1.000,40
60,04
1.737,25
678,00
950,00
1.200,00
800,00
4.063,15
480,00
300,16
1.000,00
420,00
1.078,00
420,00
1.000,00
2.627,75
950,00
678,00
722,90
595,33
	01/03/2013
19/04/2013
19/04/2013
04/04/2013
22/04/2013
18/07/2013
18/07/2013
24/09/2013
24/09/2013
01/11/2013
09/04/2013
25/04/2013
08/08/2013
20/12/2013
20/12/2013
26/12/2013
19/04/2013
22/04/2013
28/02/2013
23/04/2013
23/05/2013
25/06/2013
25/06/2013
25/06/2013
25/06/2013
28/08/2013
28/08/2013
01/11/2013
26/11/2013
15/07/2013
18/07/2013

Tomada de Contas Especial instaurada em razão da não comprovação da regular utilização de recursos repassados, na modalidade fundo a fundo, à conta dos Programas Proteção Social Básica e Proteção Social Especial, no exercício de 2013.

Primeira Câmara

Município de Floresta do Araguaia/PA.

3. Responsáveis: Município de Floresta do Araguaia/PA (CNPJ 01.613.338/0001-81) e Francisca Rita do Nascimento (CPF XXX.090.992-XX).

13.1. Ministros presentes: Walton Alencar Rodrigues (Presidente), Benjamin Zymler e Vital do Rêgo.
13.2. Ministro-Substituto convocado: Augusto Sherman Cavalcanti (Relator).
13.3. Ministro-Substituto presente: Weder de Oliveira.

ACORDAO-COMPLETO-2404731

Acórdão 9325/2020 - Primeira Câmara

AUGUSTO SHERMAN

A Secex-TCE elaborou a instrução de mérito (peça 12) , transcrita a seguir com ajustes que entendo necessários, a qual contou com a aprovação do escalão dirigente daquela unidade técnica.
"INTRODUÇÃO
1.	Trata-se de Tomada de Contas Especial instaurada pelo Fundo Nacional de Assistência Social (FNAS) , em desfavor da Sra. Francisca Rita do Nascimento (CPF XXX.090.992-XX) , Secretária Municipal do Trabalho e Promoção Social do Município de Floresta do Araguaia  (gestão 1/1/2009 a 21/3/2014) , e do referido município, em razão da não comprovação da boa e regular utilização dos recursos repassados, na modalidade fundo a fundo, à conta dos Programas Proteção Social Básica - PSB e Proteção Social Especial - PSE, vinculados ao Fundo Nacional de Assistência Social, no exercício de 2013, o que acarretou impugnação total das despesas realizadas.
HISTÓRICO
2.	De acordo com os demonstrativos de parcelas pagas pelo Sistema Único da Assistência Social - SUAS (peça 1, p. 26-28) , o Fundo Nacional de Assistência Social (FNAS) transferiu ao município recursos no montante de R$ 301.218,60, no exercício de 2013, para serem aplicados nos Serviços de Proteção Social Básica (PSB) e Proteção Social Especial (PSE) .
3.	O resultado da análise da prestação de contas encaminhada está consubstanciado na Nota Técnica 4058/2015 - CPCRFF/CGPC/DEFNAS (peça 1, p. 76-90) , tendo sido apurado um débito no valor original de R$ 90.982,23.
4.	Por meio do Edital de Notificação (Peça 1, p. 182) , o Órgão Instaurador notificou o responsável, requerendo a devolução dos recursos.
5.	O fundamento para a instauração da Tomada de Contas Especial, conforme apontado no Relatório de Tomada de Contas Especial 201/2016 (peça 1, p. 220-232) , foi a impugnação parcial das despesas, em virtude da constatação de despesas inelegíveis, despesas não comprovadas e despesas irregulares. Nessa ocasião, concluiu-se que o dano ao erário apurado foi de R$ 90.982,23, sendo apontado como responsável a Sra. Francisca Rita do Nascimento.
6.	O Relatório de Auditoria 270/2017 da Controladoria Geral da União (Peça 1, p. 268-271) também chegou às mesmas conclusões. Após serem emitidos o Certificado de Auditoria, o Parecer do Dirigente e o Pronunciamento Ministerial (Peça 1, p. 272, 273 e 278) , o processo foi remetido a esse Tribunal.
7.	Na instrução inicial (Peça 4) , analisando-se os documentos nos autos, concluiu-se pela necessidade de realização de citação dos responsáveis, nos seguintes moldes:
Responsável 1: Município de Floresta do Araguaia (CNPJ 01.613.338/0001-81) e Francisca Rita do Nascimento (CPF XXX.090.922-XX) , Secretária Municipal do Trabalho e Promoção Social do Município de Floresta do Araguaia (gestão 1/1/2009 a 21/3/2014) , em solidariedade
Ocorrência: aplicação irregular dos recursos federais repassados à Prefeitura Municipal de Floresta do Araguaia, na modalidade fundo a fundo, à conta dos Programas de Proteção Social Básica (PSB) e Proteção Social Especial (PSE) , no exercício de 2013, em razão do desvio de finalidade e utilização dos recursos em favor da municipalidade.
	Valor (R$)		Data
	39.976,90	5/11/2018 (v. peça 9, p. 4-5) 
Conduta: aplicação irregular dos recursos federais, estando caracterizado o desvio de finalidade e a utilização de recursos em favor da municipalidade.
Responsável 2: Francisca Rita do Nascimento (CPF XXX.090.922-XX) , Secretária Municipal do Trabalho e Promoção Social do Município de Floresta do Araguaia (gestão 1/1/2009 a 21/3/2014) 
Ocorrência: não comprovação da regular aplicação dos recursos repassados à Prefeitura Municipal de Floresta do Araguaia, na modalidade fundo a fundo, à conta dos Programas Proteção Social Básica (PSB) e Proteção Social Especial (PSE) , no exercício de 2013, em razão da ausência da documentação comprobatória das despesas, a saber: notas de empenho, notas fiscais, cópias de cheques, extratos bancários, relação de pagamento, entre outros.
	Valor (R$)		Data
	61.866,29	31/12/2013 (v. peça 8, p. 4-5) 
Conduta: não apresentar documentos comprobatórios das despesas realizadas, não permitindo que se estabeleça um liame entre os recursos repassados e as despesas realizadas.
8.	Em cumprimento ao pronunciamento da unidade (Peça 5) foi efetuada a citação dos responsáveis, nos moldes adiante:
	Ofício
	Data do ofício
	Data de Recebimento do Ofício
	Nome do Recebedor do Ofício
	Observação
	Fim do Prazo para defesa

	1558/2018-TCU/SECEX-PI (peça 8) , encaminhado à Francisca Rita do Nascimento
	5/11/2018
	Considerando que a data de recebimento do ofício está ilegível no AR (peça 10) , utilizar-se-á a data de juntada do referido AR aos autos, que ocorreu 11/12/2018, data esta mais benéfica à defendente
	Paulo (sobrenome ilegível) 
	Ofício recebido no endereço do responsável, conforme pesquisa de endereço no Sistema da Receita Federal (peça 6) .
	26/12/2018

	1562/2018-TCU/SECEX-PI (peça 8) , encaminhado à Prefeitura Municipal de Floresta do Araguaia
	5/11/2018
	18/12/2018
	Maria Gerciany Alves Marinho
	Ofício recebido no endereço do responsável, conforme pesquisa de endereço no Sistema da Receita Federal (peça 7) .
	2/1/2019

9.	Transcorrido o prazo regimental, os responsáveis permaneceram silentes, devendo ser considerados revéis, nos termos do art. 12, §3º, da Lei 8.443/1992.
EXAME TÉCNICO
10.	Preliminarmente, cumpre tecer breves considerações sobre a forma como são realizadas as comunicações processuais no TCU. A esse respeito, destacam-se o art. 179, do Regimento Interno do TCU (Resolução 155, de 4/12/2002) e o art. 4º, inciso III, § 1º, da Resolução TCU 170, de 30 de junho de 2004, in verbis:
Art. 179. A citação, a audiência ou a notificação, bem como a comunicação de diligência, farse-ão:
I - mediante ciência da parte, efetivada por servidor designado, por meio eletrônico, fac-símile, telegrama ou qualquer outra forma, desde que fique confirmada inequivocamente a entrega da comunicação ao destinatário;
II - mediante carta registrada, com aviso de recebimento que comprove a entrega no endereço do destinatário;
III - por edital publicado no Diário Oficial da União, quando o seu destinatário não for localizado
 (...) 
Art. 3º As comunicações serão dirigidas ao responsável, ou ao interessado, ou ao dirigente de órgão ou entidade, ou ao representante legal ou ao procurador constituído nos autos, com poderes expressos no mandato para esse fim, por meio de:
I - correio eletrônico, fac-símile ou telegrama;
II - servidor designado;
III - carta registrada, com aviso de recebimento;
IV - edital publicado no Diário Oficial da União, quando o seu destinatário não for localizado, nas hipóteses em que seja necessário o exercício de defesa'.
Art. 4º. Consideram-se entregues as comunicações:
I - efetivadas conforme disposto nos incisos I e II do artigo anterior, mediante confirmação da ciência do destinatário;
II - realizadas na forma prevista no inciso III do artigo anterior, com o retorno do aviso de recebimento, entregue comprovadamente no endereço do destinatário;
III - na data de publicação do edital no Diário Oficial da União, quando realizadas na forma prevista no inciso IV do artigo anterior.
§ 1º O endereço do destinatário deverá ser previamente confirmado mediante consulta aos sistemas disponíveis ao Tribunal ou a outros meios de informação, a qual deverá ser juntada ao respectivo processo.
 (...) 
11.	Bem se vê, portanto, que a validade da citação via postal não depende de que o aviso de recebimento seja assinado pelo próprio destinatário da comunicação, o que dispensa, no caso em tela, a entrega do AR em 'mãos próprias'. A exigência da norma é no sentido de o Tribunal verificar se a correspondência foi entregue no endereço correto, residindo aqui a necessidade de certeza inequívoca. 
12.	Não é outra a orientação da jurisprudência do TCU, conforme se verifica dos julgados a seguir transcritos:
São válidas as comunicações processuais entregues, mediante carta registrada, no endereço correto do responsável, não havendo necessidade de que o recebimento seja feito por ele próprio (Acórdão 3648/2013-TCU-Segunda Câmara, Relator Ministro JOSÉ JORGE) ;
É prescindível a entrega pessoal das comunicações pelo TCU, razão pela qual não há necessidade de que o aviso de recebimento seja assinado pelo próprio destinatário. Entregandose a correspondência no endereço correto do destinatário, presume-se o recebimento da citação. (Acórdão 1019/2008-TCU-Plenário, Relator Ministro BENJAMIN ZYMLER) ;
As comunicações do TCU, inclusive as citações, deverão ser realizadas mediante Aviso de Recebimento - AR, via Empresa Brasileira de Correios e Telégrafos, bastando para sua validade que se demonstre que a correspondência foi entregue no endereço correto. (Acórdão 1526/2007-TCU-Plenário, Relator Ministro AROLDO CEDRAZ) .
13.	A validade do critério de comunicação processual do TCU foi referendada pelo Supremo Tribunal Federal, nos termos do julgamento do MS-AgR 25.816/DF, por meio do qual se afirmou a desnecessidade da ciência pessoal do interessado, entendendo-se suficiente a comprovação da entrega do 'AR' no endereço do destinatário:
EMENTA: AGRAVO REGIMENTAL. MANDADO DE SEGURANÇA. DESNECESSIDADE DE INTIMAÇÃO PESSOAL DAS DECISÕES DO TRIBUNAL DE CONTAS DA UNIÃO. ART. 179 DO REGIMENTO INTERNO DO TCU. INTIMAÇÃO DO ATO IMPUGNADO POR CARTA REGISTRADA, INICIADO O PRAZO DO ART. 18 DA LEI nº 1.533/51 DA DATA CONSTANTE DO AVISO DE RECEBIMENTO. DECADÊNCIA RECONHECIDA. AGRAVO IMPROVIDO.
O envio de carta registrada com aviso de recebimento está expressamente enumerado entre os meios de comunicação de que dispõe o Tribunal de Contas da União para proceder às suas intimações.
O inciso II do art. 179 do Regimento Interno do TCU é claro ao exigir apenas a comprovação da entrega no endereço do destinatário, bastando o aviso de recebimento simples.
14.	No caso vertente, as citações dos responsáveis se deram nos endereços provenientes de pesquisas de endereços realizadas pelo TCU (vide parágrafo 8 acima) , em sistemas da Receita Federal. A entrega dos ofícios citatórios nesse endereço ficou comprovada.
15.	Nos processos do TCU, a revelia não leva à presunção de que seriam verdadeiras todas as imputações levantadas contra os responsáveis, diferentemente do que ocorre no processo civil, em que a revelia do réu opera a presunção da verdade dos fatos narrados pelo autor. Dessa forma, a avaliação da responsabilidade do agente não pode prescindir da prova existente no processo ou para ele carreada. 
16.	Ao não apresentar sua defesa, os responsáveis deixaram de produzir prova da regular aplicação dos recursos sob sua responsabilidade, em afronta às normas que impõem aos gestores públicos a obrigação legal de, sempre que demandados pelos órgãos de controle, apresentar os documentos que demonstrem a correta utilização das verbas públicas, a exemplo do contido no art. 93 do Decreto-Lei 200/67: 'Quem quer que utilize dinheiros públicos terá de justificar seu bom e regular emprego na conformidade das leis, regulamentos e normas emanadas das autoridades administrativas competentes.' 
17.	Mesmo as alegações de defesa não sendo apresentadas, considerando o princípio da verdade real que rege esta Corte, procurou-se buscar, em manifestações dos responsáveis na fase interna desta Tomada de Contas Especial, se havia algum argumento que pudesse ser aproveitado a seu favor. No entanto, não foram encontradas nos autos manifestações na fase interna.
18.	Vale ressaltar que a pretensão punitiva do TCU, conforme Acórdão 1441/2016-TCU-Plenário, que uniformizou a jurisprudência acerca dessa questão, subordina-se ao prazo geral de prescrição indicado no art. 205 do Código Civil, que é de 10 anos, contado da data de ocorrência da irregularidade sancionada, nos termos do art. 189 do Código Civil, sendo este prazo interrompido pelo ato que ordenar a citação, a audiência ou a oitiva do responsável. No caso em exame, não ocorreu a prescrição, uma vez que a liberação dos recursos se deu no exercício de 2013 (peça 1, p. 26-28) , e o ato de ordenação da citação ocorreu em 1/11/2018 (peça 5) .
19.	Em se tratando de processo em que as partes interessadas não se manifestaram acerca das irregularidades imputadas, não há elementos para que se possa efetivamente aferir e reconhecer a ocorrência de boa-fé na conduta da Sra. Francisca Rita do Nascimento, podendo este Tribunal, desde logo, proferir o julgamento de mérito pela irregularidade das contas, conforme nos termos dos §§ 2º e 6º do art. 202 do Regimento Interno do TCU. (Acórdão 2064/2011-TCU-Primeira Câmara (relator: Ubiratan Aguiar) , 6.182/2011-TCU-1a Câmara (relator: Weber de Oliveira) , 4.072/2010-TCU-1a Câmara (Relator: Valmir Campelo) , 1.189/2009-TCU-1a Câmara (Relator: Marcos Bemquerer) , 731/2008-TCU-Plenário (Relator: Aroldo Cedraz) .
20.	Quanto ao município de Floresta do Araguaia/PA, sua boa-fé não pode ser presumida e somente cabe fazer tal análise na hipótese de apresentação de alegações de defesa, o que não ocorreu. Diante da revelia do ente público, portanto, não seria possível abrir novo prazo para recolhimento do débito. Desse modo, entende-se no sentido de que seja prolatada, desde logo, deliberação quanto ao mérito das contas (v. Acórdão 2465/2014-TCU-Plenário e 4.369/2014 - TCU - Primeira Câmara) .
21.	Dessa forma, os responsáveis devem ser considerados revéis, nos termos do art. 12, §3º, da Lei 8.443/1992, devendo as contas serem julgadas irregulares, condenando-os ao débito apurado e aplicando a multa prevista no art. 57 da Lei 8.443/1992 à Sra. Francisca Rita do Nascimento.
22.	Quanto à aplicação a multa prevista no art. 57 da Lei 8.443/1992 ao município de Floresta do Araguaia, destaca-se que há jurisprudência no TCU no sentido da inaplicabilidade da mesma. Vide trecho do voto do Ministro Relator proferido por ocasião do Acórdão 1951/2019-TCU-Segunda Câmara, abaixo transcrito:
No que se refere à responsabilização, é necessário pequeno ajuste no encaminhamento. Nos termos do art. 3º da Decisão Normativa/TCU 57/2004, caso comprovado que o ente federado se beneficiou pela aplicação irregular dos recursos federais transferidos, o Tribunal, ao proferir o julgamento de mérito, o condenará ao pagamento do débito, podendo, ainda, condenar solidariamente o agente público responsável pela irregularidade e/ou cominar-lhe multa.
23.	Por fim, propõe-se a retificação do nome da responsável, de Francisca Rita do Nascimento Barros para Francisca Rita do Nascimento. Destaca-se que não houve nulidade da citação efetuada, visto que no ofício citatório foi utilizado o nome correto, constante da base de dados da Receita Federal.
CONCLUSÃO
23.	Diante da revelia da Sra. Francisca Rita do Nascimento e do município de Floresta do Araguaia/PA, e inexistindo nos autos elementos que permitam concluir pela ocorrência de boa-fé ou de outros excludentes de culpabilidade em sua conduta, propõe-se que suas contas sejam julgadas irregulares e que os mesmos sejam condenados em débito, bem como que seja aplicada a multa prevista no art. 57 da Lei 8.443/1992 à Sra. Francisca Rita do Nascimento. A gradação da multa deve considerar a gravidade da irregularidade.
PROPOSTA DE ENCAMINHAMENTO
24.	Diante do exposto, submetemos os autos à consideração superior, propondo ao Tribunal:
	a) efetuar a retificação do nome da responsável, de Francisca Rita do Nascimento Barros para Francisca Rita do Nascimento;
	b) considerar revéis a Sra. Francisca Rita do Nascimento (CPF XXX.090.992-XX) , Secretária Municipal do Trabalho e Promoção Social do Município de Floresta do Araguaia (gestão 1/1/2009 a 21/3/2014) , e o Município de Floresta do Araguaia (CNPJ 01.613.338/0001-81) , para todos os efeitos, dando-se prosseguimento ao processo, com fulcro no art. 12, § 3º, da Lei n. 8.443/92;
	c) julgar irregulares, nos termos dos arts. 1º, inciso I, 16, inciso III, alínea 'c', da Lei 8.443/1992 c/c os arts. 19 e 23, inciso III, da mesma Lei, e com arts. 1º, inciso I, 209, inciso III, 210 e 214, inciso III, do Regimento Interno/TCU, as contas do Município de Floresta do Araguaia (CNPJ 01.613.338/0001-81) e da Sra. Francisca Rita do Nascimento (CPF XXX.090.992-XX) , Secretária Municipal do Trabalho e Promoção Social do Município de Floresta do Araguaia (gestão 1/1/2009 a 21/3/2014) , condenando-os ao pagamento das importâncias a seguir especificadas, atualizadas monetariamente e acrescidas dos juros de mora, calculadas a partir das datas discriminadas até a data da efetiva quitação do débito, fixando-lhes o prazo de quinze dias, para que comprove, perante o Tribunal, o recolhimento das referidas quantias aos cofres do Tesouro Nacional, abatendo-se na oportunidade a quantia eventualmente ressarcida, nos termos do art. 23, inciso III, alínea 'a', da citada lei;
Município de Floresta do Araguaia e Sra. Francisca Rita do Nascimento, em solidariedade
	VALOR ORIGINAL (R$) 
	DATA DA OCORRÊNCIA

	140,00
1.500,00
276,00
340,00
300,16
595,33
299,88
230,00
632,00
899,44
3.142,15
1.000,40
60,04
1.737,25
678,00
950,00
1.200,00
800,00
4.063,15
480,00
300,16
1.000,00
420,00
1.078,00
420,00
1.000,00
2.627,75
950,00
678,00
722,90
595,33
	01/03/2013
19/04/2013
19/04/2013
04/04/2013
22/04/2013
18/07/2013
18/07/2013
24/09/2013
24/09/2013
01/11/2013
09/04/2013
25/04/2013
08/08/2013
20/12/2013
20/12/2013
26/12/2013
19/04/2013
22/04/2013
28/02/2013
23/04/2013
23/05/2013
25/06/2013
25/06/2013
25/06/2013
25/06/2013
28/08/2013
28/08/2013
01/11/2013
26/11/2013
15/07/2013
18/07/2013

Sra. Francisca Rita do Nascimento, individualmente
	VALOR ORIGINAL (R$) 
	DATA DA OCORRÊNCIA

	61.866,29
	31/12/2013

d) aplicar à Sra. Francisca Rita do Nascimento (CPF XXX.090.992-XX) , Secretária Municipal do Trabalho e Promoção Social do Município de Floresta do Araguaia (gestão 1/1/2009 a 21/3/2014) , a multa prevista no art. 57 da Lei 8.443/1992 c/c o art. 267 do RI/TCU, fixando-lhe o prazo de quinze dias, a contar da notificação, para que comprove, perante o Tribunal (art. 214, III, a, do Regimento Interno do TCU) , o recolhimento da dívida aos cofres do Tesouro Nacional, atualizada monetariamente desde a data do acórdão que vier a ser proferido por este Tribunal até a do efetivo recolhimento, se paga após o vencimento, na forma da legislação em vigor;
e) autorizar, desde logo, a cobrança judicial da dívida, caso não atendida a notificação, na forma do disposto no art. 28, inciso II, da Lei 8.443/1992;
f) autorizar também, desde logo, se requerido, com fundamento no art. 28, inciso I, da Lei 8.443, de 1992 c/c o art. 217, §§ 1º e 2º do Regimento Interno, o parcelamento da dívida em até 36 parcelas, incidindo sobre cada parcela, corrigida monetariamente, os correspondentes acréscimos legais fixando- lhe o prazo de quinze dias, a contar do recebimento da notificação, para comprovar perante o Tribunal o recolhimento da primeira parcela, e de trinta dias, a contar da parcela anterior, para comprovar os recolhimentos das demais parcelas, devendo incidir sobre cada valor mensal, atualizado monetariamente, os juros de mora devidos, no caso do débito, na forma prevista na legislação em vigor, alertando os responsáveis de que a falta de comprovação do recolhimento de qualquer parcela importará o vencimento antecipado do saldo devedor, nos termos do § 2º do art. 217 do Regimento Interno deste Tribunal;
g) enviar cópia do Acórdão a ser prolatado, bem como do Relatório e do Voto que o fundamentarem ao Procuradoria da República no Estado do Pará, nos termos do § 3º do art. 16 da Lei 8.443/1992 c/c o § 7º do art. 209 do Regimento Interno do TCU, para adoção das medidas cabíveis;
h) enviar cópia do Acórdão que vier a ser proferido ao Ministério da Cidadania e aos responsáveis, para ciência, informando que a presente deliberação, acompanhada do Relatório e do Voto que a fundamenta, está disponível para a consulta no endereço www.tcu.gov.br/acordaos, além de esclarecer que, caso requerido, o TCU poderá fornecer sem custos as correspondentes cópias, de forma impressa."
2.	O MP/TCU, representado pelo Procurador Sérgio Ricardo Costa Caribé, manifesta-se, em parecer à peça 15, de acordo com a proposta da unidade técnica.
	É o relatório.

não consta.

Procurador Sérgio Ricardo Costa Caribé.

TOMADA DE CONTAS ESPECIAL. RECURSOS DO FNAS. NÃO COMPROVAÇÃO DA REGULAR APLICAÇÃO DE PARTE DOS RECURSO TRANSFERIDOS FUNDO A FUNDO NO EXERCÍCIO DE 2013. CITAÇÃO. REVELIA. CONCESSÃO DE NOVO PRAZO PARA QUE O MUNICÍPIO RECOLHA O VALOR DO DÉBITO DE SUA RESPONSABILIDADE.

TOMADA DE CONTAS ESPECIAL (TCE)

Trata-se de tomada de contas especial instaurada pelo Fundo Nacional de Assistência Social (FNAS) , em desfavor de Francisca Rita do Nascimento, então Secretária Municipal do Trabalho e Promoção Social do Município de Floresta do Araguaia/PA, e do referido município, em razão da não comprovação da regular utilização dos recursos repassados, na modalidade fundo a fundo, à conta dos Programas Proteção Social Básica e Proteção Social Especial, no exercício de 2013.
2.	Foi transferido ao município, no exercício de 2013, o montante de R$ 301.218,60 para aplicação nos mencionados programas sociais. 
3.	A análise da prestação de contas desses recursos evidenciou, conforme a Nota Técnica 4058/2015 - CPCRFF/CGPC/DEFNAS (peça 1, p. 76-90) , irregularidades ou não comprovação no valor total de R$ 90.982,23, da seguinte forma:
	a) R$ 39.976,90 em despesas da prefeitura não condizentes com os programas sociais, caracterizando desvio de finalidade;
	b) R$ 61.866,29 em despesas irregulares ou não comprovadas.
4.	Ante a inércia da responsável perante a notificação do FNAS (peça 1, p. 182) , foi instaurada a presente tomada de contas especial.
5.	No âmbito deste Tribunal, foi realizada a citação da Sra. Francisca Rita do Nascimento em relação ao débito no valor de R$ 61.866,29 (peça 8) , e dessa gestora, solidariamente com o Município de Floresta do Araguaia/PA, em relação ao débito no valor de R$ 39.976,90 (peça 9) .
6.	Apesar de os ofícios citatórios terem sido recebidos nos endereços constantes da base de dados da Receita Federal do Brasil (peças 6, 7 10 e 11) , os responsáveis não apresentaram alegações de defesa, nem recolheram os valores dos débitos de suas responsabilidades. Dessa forma, devem ser considerados revéis, nos termos do art. 12, § 3º, da Lei 8.443/1992, dando-se prosseguimento ao processo.
7.	Ante este fato, a Secex-TCE propõe julgar irregulares as presentes contas, imputando-se os débitos na forma constante das citações, além de aplicar aos responsáveis a multa prevista no art. 57 da Lei 8.443/1992. O Ministério Público junto ao TCU avalizou a proposta da unidade técnica.
8.	Com as devidas vênias da unidade técnica e do MP/TCU, entendo que o processo não se encontra devidamente saneado para julgamento de mérito.
9.	Considerando que o débito apurado em relação às despesas realizadas com desvio de finalidade beneficiou o ente municipal, cabe a responsabilização apenas do município por este débito, conforme a jurisprudência do Tribunal, devendo ser afastada, desde já, a solidariedade da ex-secretária municipal em relação a essa parcela.
10.	Dessa forma, mesmo não tendo o município respondido à citação, entendo cabível a concessão de novo prazo para que o ente recolha o valor do débito de sua responsabilidade, nos termos do art. 202, § 3º, do Regimento Interno do TCU, ante a impossibilidade de aferição da boa-fé ou má-fé de pessoa jurídica de direito público.
11.	Quanto ao julgamento das contas da Sra. Francisca Rita do Nascimento, entendo pertinente postergá-lo para o momento do julgamento das contas do município.
	Ante o exposto, manifesto-me por que o Tribunal aprove o Acórdão que ora submeto à apreciação deste Colegiado.
TCU, Sala das Sessões Ministro Luciano Brandão Alves de Souza, em 5 de novembro de 2019.
AUGUSTO SHERMAN CAVALCANTI 
Relator